【裁判字號】    97,消債更,174
【裁判日期】    970627
【裁判案由】    更生事件
【裁判全文】
臺灣臺北地方法院民事裁定           97年度消債更字第174號
聲  請  人
即  債務人  甲○○原名范成億.
上列當事人聲請消費者債務清理事件，本院裁定如下：
    主  文
更生之聲請駁回。
聲請費用由聲請人負擔。
    理  由
一、按「聲請更生或清算不合程式或不備其他要件者，法院應以
    裁定駁回之，但其情形可以補正者，法院應定期間先命補正
    」，消費者債務清理條例第8條定有明文。又「債務人與金
    融機構協商成立者，不得聲請更生或清算。但因不可歸責於
    己之事由，致履行顯有重大困難者，不在此限」；「本條例
    施行前，債務人依金融主管機關協調成立之中華民國銀行公
    會會員辦理消費金融案件無擔保債務協商機制與金融機構成
    立之協商，準用前項之規定」，復為消費者債務清理條例（
    下稱債清條例）第151條第5項、第6項所明定。
二、本件聲請意旨略以：伊之前妻吳靈鳳於民國92年4月17日離
    婚前積欠大額債務，民間債權人紛紛向伊追償，伊遂向第三
    人乙○○借款新臺幣（下同）20萬元，並獨自扶養二名幼子
    ，於無計可施情況下使用信用卡預借現金、申請信用貸款，
    終演變成以債養債之窘境。迨95年10月14日，伊雖參加銀行
    公會辦理消費金融案件無擔保債務協商機制，但債權銀行僅
    開出120期、年利率5.5％、每期21,410元之條件，伊多次請
    求最大債權銀行香港商香港上海豐銀行股份有限公司（下
    稱豐銀行）再次審核月繳金及利率，但未獲置理，伊在月
    薪僅43,900元無力履行之情形下，放棄協商之結果。然伊無
    擔保或無優先權之債務總額未逾1200萬元，又未經法院裁定
    開始清算程序或宣告破產，爰聲請准予更生云云。
三、經查：
  (一)依聲請人所稱其曾於條例施行前，與各債權銀行就無擔保債
    務進行協商，然最大債權銀行豐銀行拒絕降低利率及月付
    金，其遂放棄協商結果等語（見本院卷第3頁），其究否協
    商成立，並非明確，經本院命補正後，又僅陳稱實難依照協
    商結果如期繳納（見同卷第35頁），仍未敘明是否協商成立
    ，亦未提出協商成立之協議書，依其語意，似為協商不成立
    。惟對照其提出之債權人清冊，既登載聲請人毀諾（見同卷
    第55頁），稽此應認聲請人曾與各債權銀行成立協商。但依
    債務人與金融機構協商成立者，除非因不可歸責於己之事由
    ，致履行顯有重大困難，否則不得聲請更生或清算，債清條
    例第151條第5項規定甚明。是債務清償方案成立後，需其後
    發生情事變更，在清償期間收入或收益不如預期，致該方案
    履行困難甚或履行不能，因不可歸責於己，始能聲請更生或
    清算。此項規定旨在避免債務人任意毀諾已成立之協商，濫
    用更生或清算之裁判上債務清理程序，蓋以債務清償方案係
    經當事人行使程序選擇權所為之債務清理契約，債務人應受
    該成立之協議所拘束。債務人既已與金融機構協商成立，如
    認該協商方案履行有其他不適當情形，自仍應再循協商途徑
    謀求解決。
  (二)聲請人又稱其每月必要支出90,000元（見本院卷第14頁），
    其細項為：小孩教育費16,000元×2、房租15,000元、水電
    瓦斯費5,000元、母親奉養費6,000元、個人生活費5,000元
    、家庭生活費10,000元（子女基本生活開銷）、私人欠款加
    利息12,000元、交通費5,000元，並提出房屋租賃契約書為
    證（見同卷第15頁）。惟觀諸其所提房屋租賃契約書，並無
    租賃房屋所在之記載，經本院命補正後，其卻提出其母親陳
    美賢於臺北市○○街106巷8號1樓獨資經營葉慈小吃店之房
    屋租賃契約書節本（見同卷第54頁），其是否租屋居住？是
    否支出租金？非無疑義。至聲請人支出之水電瓦斯費等部分
    其又提出前開經營小吃店所在地之電費、電話費及有線電視
    費用收據（見同卷第50至52頁），此等費用究為其家庭基本
    開銷或葉慈小吃店之營業支出，亦有疑義。又母親奉養費及
    子女教育費之支出，其母親陳美賢不僅獨資經營葉慈小吃店
    ，且有另名扶養義務人范綵玲（見同卷第58頁），聲請人是
    否支出各項費用，仍有疑義。其另稱每月支付乙○○利息部
    分，除提出未載發票日之本票外（見同卷第53頁），尚乏其
    他證據相佐。聲請人是否據實控制及說明其必要支出狀況，
    洵非無疑，自難依其上開主張，即謂無履行清償債務之能力
    。
  (三)又依行政院主計處公告之97年度最低生活費用（以每年家庭
    收支調查，計算出平均每人每月消費支出之百分之六十作為
    最低生活費），臺北市平均每人每月最低生活費為14,152元
    ，則聲請人與其女兒之最低生活費合計應為42,456元（即14
    ,152 元×3），以其95年度綜合所得稅各類所得資料清單之
    年收入772,843元計算，每月平均收入約64,403元（即772,8
    43元÷12，元以下無條件捨去），扣除其最低生活費後，尚
    餘21,947元（即64,403元－42,456元），已足負擔按月原應
    償還之21,410元，尚無不能維持最低基本生活，亦難謂有無
    法履行協商方案之情事。
  (四)聲請人有固定收入之履行能力，既如前述，縱有其所述之履
    行不便，又即使已就協商結果毀諾，仍得經由個別債權銀行
    協商程序以求適當履債。準此，應認本件尚無不可歸責於己
    致履行顯有重大困難之情事。本件聲請更生之要件顯然不備
    ，且又無從補正，依首揭條文之意旨，自應駁回其更生之聲
    請。
四、爰裁定如主文。
中    華    民    國    97    年    6     月    27    日
              民事第六庭    法      官  許純芳
上為正本係照原本作成
如不服本裁定，應於裁定送達後10日內，以書狀向本院提出抗告
，並繳納抗告費新臺幣1,000元
中    華    民    國    97    年    7     月    2     日
                            書  記  官  潘惠梅


司法院資訊處製作；財團法人民間司法改革基金會備份。
